【裁判字號】    98,上訴,1618
【裁判日期】    980526
【裁判案由】    強盜等
【裁判全文】
臺灣高等法院刑事判決                98年度上訴字第1618號
上  訴  人  臺灣臺北地方法院檢察署檢察官
上  訴  人
即  被  告  乙○○
選任辯護人  王元勳律師
上  訴  人
即  被  告  丁○○
選任辯護人  景玉鳳律師
            沈建宏律師
上  訴  人
即  被  告  甲○○
選任辯護人  劉衡慶律師
            楊正綸律師
上列上訴人因被告等強盜等案件，不服臺灣臺北地方法院97年度
訴字第1740號，中華民國98年2月9日第一審判決（起訴案號：臺
灣臺北地方法院檢察署97年度偵字第15417號）， 提起上訴，本
院判決如下：
    主  文
原判決撤銷。
乙○○犯攜帶兇器於夜間侵入住宅強盜之加重強盜罪，累犯，處
有期徒刑柒年貳月。扣案之空氣槍貳把、塑膠子彈壹佰陸拾玖顆
、氮氣瓶拾捌瓶及膠帶壹捲均沒收。
丁○○共同以非法方法，剝奪人之行動自由，累犯，處有期徒刑
捌月。
甲○○共同以非法方法，剝奪人之行動自由，處有期徒刑陸月，
如易科罰金，以新臺幣壹仟元折算壹日。
    事  實
一、乙○○前因妨害自由、傷害、過失傷害案件，分別經本院於
    民國94年7月19日以94年度上訴字第1081號判決處有期徒刑9
    月、臺灣士林地方法院於94年7月18日以94年度湖交簡字第4
    6號判決處有期徒刑2月、臺灣士林地方法院於94年10月31日
    以94年度簡上字第40號判決處有期徒刑3月確定， 嗣經臺灣
    士林地方法院以95年度聲字第121 號裁定合併應執行有期徒
    刑1年1月，於96年5月23日縮刑期滿執行完畢。 丁○○前因
    毒品案件， 經臺灣桃園地方法院以97年度桃簡字第279號簡
    易判決處有期徒刑3月確定， 於97年7月8日易科罰金執行完
    畢。
二、乙○○前與丙○○為男女朋友， 丁○○、甲○○2人均與丙○○為朋友。緣乙○○因積欠丁○○、甲○○簽賭債務，復
    知悉丙○○曾因出售房屋有鉅額現金，乙○○乃基於意圖為
    自己不法所有，籌劃強押丙○○取財，乙○○則以丙○○欠
    款為由， 邀約丁○○、甲○○2人並告以若得取回丙○○之
    欠款，將清償其所積欠丁○○、甲○○2人之債務， 謀議既
    定， 丁○○與甲○○2人即共同基於妨害自由之犯意聯絡，
    參與押人取債，於97年7月16日晚上8時許，由丁○○駕駛車
    牌號碼7221-DN號自用小客車搭載甲○○、乙○○2人，前往
    臺北市萬華區○○○道204號5樓之6丙○○住處附近， 乙○○並另自行攜帶不具殺傷力之空氣槍2把、塑膠子彈169顆、
    氮氣瓶18瓶及膠帶1捲， 先推由丁○○單獨按鈴先取信丙○○並進入其住處，再藉故表示有物品留置車內需返回車輛取
    物，自行取走丙○○住處之門禁卡後，旋即帶同樓下甲○○
    、乙○○2人一同開門進入丙○○住處， 乙○○即手持不具
    殺傷力之空氣槍1把及膠帶1捲，喝令丙○○「不要動」、「
    已經找你很久了」等語，以此脅迫之手段致使丙○○不能抗
    拒， 再由丁○○、乙○○2人要求丙○○提出現金清償乙○○積欠丁○○及甲○○之債務，經丙○○表示其住處並無現
    金，僅金融帳戶內上有新臺幣（下同）6萬餘元等語， 之後
    ，乙○○則在未知會丁○○、甲○○之情形下，自行從丙○○住處廚房取出客觀上具有危險性之兇器水果刀1把， 要求
    丙○○一同至提款機提領現金，經丁○○與甲○○制止無效
    後，為免刀峰尖銳被刺傷，而取報紙包住該水果刀刀鋒交由
    乙○○攜帶放在腰際， 丁○○、甲○○2人則留守丙○○住
    處，以此方式共同對丙○○施脅迫致使不能抗拒，續於同日
    晚間9時許， 乙○○持刀挾丙○○前往臺北市○○區○○路
    口2段140巷52號統一超商內，由丙○○自自動提款機內將設
    於華南商業銀行中山分行帳號000000000000號帳戶內提領6
    萬元交付乙○○後，立即一同返回住處，與丁○○、甲○○
    會合。之後，於翌（17）日凌晨接近1時許， 乙○○、丁○○又要求丙○○交出車牌號碼6307-DY號車輛鑰匙， 使丙○○行無義務之事，並指示甲○○留守在丙○○住處，由丁○○、乙○○2人駕駛丙○○車輛暫時先行離去， 此段期間，
    丙○○之行動及接聽行動電話之自由均受到限制。 97年7月
    17日凌晨丁○○、乙○○返回丙○○住處，丁○○、乙○○
    再帶同甲○○及丙○○共4 人前往汽車旅館消費及施用毒品
    （涉嫌違反毒品危害防制條例部分另案偵辦），乙○○以上
    開6萬元支付消費及購買毒品之款項， 並交付丁○○、翁旻
    晃2人各5000元朋分花用，剩餘約1萬元始返還丙○○。嗣後
    於同日凌晨5時許， 丁○○、甲○○二人先行離去，丙○○
    見乙○○似乎卸下心防，而以出外洗頭為由，於當日中午前
    外出報警，而查獲本案。經警方於同日下午4時47分許， 在
    台北市○○區○○路33號對面停車場上丁○○所有之車牌號
    碼7221-DN號自用小客車後車廂內，查扣空氣槍2把、塑膠子
    彈169顆、氮氣瓶18瓶，並於同日晚間8時許在丙○○家中廚
    房扣得上開丙○○所有之水果刀1把，另扣得乙○○所有，
    供其3人作案預備用之膠帶1捲。
三、案經被害人丙○○訴由臺北市政府警察局大安分局報告臺灣
    臺北地方法院檢察署檢察官偵查起訴。
    理  由
壹、證據能力之判斷：
    按被告以外之人於審判外之言詞或書面陳述，除法律有規定
    者外，不得作為證據，刑事訴訟法第159條第1項定有明文，
    此即學理上所稱之「傳聞證據排除法則」，而依上開法律規
    定，傳聞證據原則上固無證據能力，但如法律別有規定者，
    即例外認有證據能力。本判決所引用之各項證據方法之證據
    能力， 除下列被告乙○○等3人及其選任辯護人否認之證據
    外（詳如下述），對其餘證據方法，檢察官、被告及其選任
    辯護人於本院準備程序及審判期日中均表示無意見，且迄至
    言詞辯論終結前亦未再聲明異議，本院審酌該等言詞陳述及
    書面陳述作成時之情況，並無不宜作為證據之情事，依刑事
    訴訟法第159條之5之規定，自得作為證據。茲就有爭執之部
    分詳述如下：
一、證人即告訴人丙○○於接受警員詢問及檢察官訊問時所為之
    陳述，為被告以外之人於審判外之言詞陳述，依刑事訴訟法
    第159條第1項之規定，前述陳述原則上均不具證據能力；惟
    證人丙○○於原審98年1 月21日審理時，已基於證人地位、
    經合法具結、並在賦予被告對質詰問機會之情形下為證述，
    且其證述之內容，與其在警詢及偵查中之陳述大致相符，其
    在偵查中亦係經檢察官告知具結之義務及偽證之處罰後具結
    而為任意陳述，核其製作筆錄過程，並無違法取供或證明力
    明顯過低之瑕疵，所為陳述蓋係出於供述者之真意，皆具信
    用性，並無顯有不可信之情形，兼以被告三人於原審審理時
    ，就此部分證詞亦有反對詰問及辯論之機會，則其於審判外
    之上開陳述，即因其在本件公判庭至原審作證，而取得證據
    能力。
二、共同被告乙○○、丁○○及甲○○分別於接受警員詢問及檢
    察官訊問時所為之陳述，對其餘被告而言，為被告以外之人
    於審判外之言詞陳述，依刑事訴訟法第159條第1項之規定，
    前述陳述原則上均不具證據能力；然查：
  (一)共同被告乙○○於警詢及偵查中向檢察官所為陳述，對另二
    位被告丁○○、甲○○係屬被告以外之人於審判外之陳述，
    屬傳聞證據，而被告丁○○、甲○○之選任辯護人於原審行
    準備程序時已就上開供述之證據能力提出爭執（見原審卷(一)
    第51頁），檢察官並未證明（自由證明）警詢筆錄內容具有
    較可信或特別可信之情怳，且被告乙○○於偵查中亦明白表
    示其首次在檢察官面前所言都不實在（見97年度偵字第1541
    7號卷第126頁），本院審酌該陳述之內容，並考量乙○○於
    原審及本院審理時業經以證人身分傳喚到庭具結作證，並經
    檢、辯雙方於原審為交互詰問， 認乙○○於警詢及97年7月
    18日於偵查中時所為之陳述，尚非為證明被告丁○○、甲○○本件犯罪事實之存否所必要者， 而與刑事訴訟法第159條
    之2或第159條之3所定情形不相符合， 復查無其他得例外取
    得證據能力之法律依據，是依刑事訴訟法第159條第1項規定
    ，該項證據方法應予排除，不得作為本案證明被告丁○○、
    甲○○有罪之依據。
  (二)共同被告丁○○於97年7月18日警詢中及甲○○於97年7月17
    日警詢中所為陳述，對其餘被告係屬被告以外之人於審判外
    之陳述，屬傳聞證據，而被告三人之選任辯護人於原審行準
    備程序時已就上開供述之證據能力提出爭執（見原審卷(一)第
    51頁），並質疑警詢筆錄之製作為警方誘導，且對被告丁○○違法於夜間偵訊云云。經查：
  1.刑事訴訟之目的重在發見實體真實，其手段應合法正當，以
    保障人權。依刑事訴訟法第229條至第231條之規定，司法警
    察（官）有調查犯罪嫌疑人犯罪情形及蒐集證據之職權，而
    得詢問犯罪嫌疑人，並依同法第100條之2 準用同法第100條
    之1第1項之規定，司法警察（官）詢問犯罪嫌疑人，除有急
    迫情況且經記明筆錄者外，應全程連續錄音；必要時，並應
    全程連續錄影。考其立法目的，在於建立詢問筆錄之公信力
    ，並擔保詢問程序之合法正當；亦即在於擔保犯罪嫌疑人對
    於詢問之陳述係出於自由意思及筆錄所載內容與其陳述相符
    （最高法院92年度台上字第6921號判決參照）。
  2.被告丁○○於97年7月18日警詢筆錄中之陳述， 原審業已於
    97年10月20日準備程序中逐字勘驗，證明製作筆錄之時間為
    97年7月18日6時45分至同日8時57分， 並非夜間詢問，且員
    警明確告知被告在看完筆錄後再簽名、蓋章等語，檢察官業
    已證明該次警詢中過程順暢、場景連續且被告相當配合，詢
    問過程中分局長入內時，在場人員還向分局長問好，應是在
    自然狀態下所做成，並無任何強暴脅迫之情形（見原審卷(一)
    第79頁反面至89頁反面）；再者，被告丁○○確實於筆錄做
    成後簽名捺印，復經本院就其坦承簽名之「丁○○」筆跡（
    見上開偵查卷第10頁）、其在原審簽名之筆跡（原審卷(一)第
    90頁）， 與97年7月18日警詢筆錄內之簽名互相對照，無論
    就筆畫連貫、運筆習慣、撇捺字型等，都相當一致，且經鑑
    定確為被告丁○○之左姆指指紋，復有內政部警政署刑事警
    察局97年10月29日刑紋字第0970134305號鑑驗書在卷為憑（
    原審卷(一)第104至105頁）， 堪認被告丁○○確實於97年7月
    18日警詢筆錄做成後簽名捺印，該份警詢筆錄之憑信性已無
    疑義。
  3.就被告甲○○97年7月17日警詢筆錄中之陳述部分， 其於97
    年7月18日偵查中向檢察官供稱（見偵查卷第73頁）， 前日
    係主動至警局說明，顯然在警詢過程中並無任何強暴脅迫之
    情形。
  4.此外，被告丁○○、甲○○於警詢中就被告乙○○是否持刀
    一節，均與二人於原審審判中所為之結證內容不符，參酌證
    人丙○○之結證證詞，應以警詢中所為之陳述較為可採，雖
    辯護人指摘在警詢中多為警方誘導詢問，然本院本於發現真
    實與保障人權均衡維護之精神，依比例原則及刑事訴訟法第
    159條之2規定， 認定被告丁○○、甲○○分別於97年7月18
    日及17日警詢筆錄之內容，仍有證據能力。
  (三)就共同被告丁○○、甲○○於偵查中向檢察官所為陳述，依
    刑事訴訟法第159條之1第2項規定， 除顯有不可信之情況者
    外，得為證據。因偵查中對被告以外之人（包括證人、鑑定
    人、告訴人、被害人及共同被告等）所為之偵查筆錄，或被
    告以外之人向檢察官所提之書面陳述，性質上均屬傳聞證據
    ，惟現階段刑事訴訟法規定檢察官代表國家偵查犯罪、實施
    公訴，依法其有訊問被告、證人及鑑定人之權，證人、鑑定
    人且須具結，而實務運作時，檢察官偵查中向被告以外之人
    所取得之陳述，原則上均能遵守法律規定，不致違法取供，
    其可信度極高，且丁○○、甲○○於偵查中業已合法具結，
    擔保其所陳述內容之真實性，不因供前或供後具結而有不同
    ，兼以被告三人於原審審理時，就此部分證詞亦有反對詰問
    及辯論之機會，故被告丁○○、甲○○於偵查中向檢察官所
    為具結之陳述具有證據能力。
三、被告乙○○之選任辯護人提出丙○○書信影本一紙（見原審
    卷(一)第141頁）屬被告以外之人於審判外之書面陳述， 業經
    檢察官於97年12月8日審理中否認該證據能力， 迄至原審辯
    論終結前，被告並未提出該書信正本以供核對審酌，且證人
    丙○○於原審審理中亦對該書信影本之內容留有疑義，此外
    ，該書信並無符合刑事訴訟法第159條之4之情形，依同法第
    159條第1項之規定，上開書信影本並無證據能力。然為釐清
    本件犯罪事實，並非不得作為審判庭上彈劾證人證詞之用，
    亦併敘明。
貳、認定犯罪事實之證據及理由：
一、訊據被告三人固不否認於97年7月16 日一同前往告訴人丙○○住處，被告乙○○持空氣槍1把及膠帶1捲與丁○○、甲○○進入告訴人家中後，乙○○即喝令告訴人「不要動」、「
    已經找你很久了」等語，並由乙○○與丙○○一同前往自動
    提款機領取6萬元後， 由乙○○與丁○○開告訴人所有之車
    輛出門花用等事實，惟否認有公訴意旨所指之強盜、妨害自
    由等犯行，被告乙○○辯稱：因為告訴人尚欠債務未清償，
    所以去告訴人家要求告訴人返還，並沒有不法所有之意圖，
    且並未拿水果刀挾持告訴人領款云云。被告丁○○辯稱：乙○○說欠我19萬元是因為告訴人所造成的，所以要去找告訴
    人處理，乙○○說告訴人可以代替他還我錢。當天去告訴人
    家按電鈴上樓後，因為乙○○、甲○○還在樓下爭執，所以
    就下樓找乙○○上來說清楚，告訴人並將大門磁卡交給我，
    上樓後乙○○與告訴人在房間內講什麼不清楚，我沒有直接
    跟告訴人要錢，我在那邊是要他們協調如何還我錢。我們並
    不知道乙○○有帶槍，之後乙○○所為的後續動作我們也有
    極力制止他。原本告訴人要開支票給我，但我拒絕，後來乙○○與告訴人一同去提款機領錢，乙○○並沒有拿刀，我知
    道並不是要還給我錢，因為我說都沒錢了，所以乙○○才拿
    5千元給我云云。 被告甲○○辯稱：乙○○詐賭欠我63萬元
    ，因為乙○○說告訴人欠他錢，所以一起去告訴人家對質，
    我當時有聽到告訴人與乙○○有說要由告訴人償還這筆錢。
    當天乙○○背著包包，裡面有什麼我們都不知道。水果刀的
    事情並不清楚，後來乙○○、丁○○開車離開後，我留在告
    訴人家是要釐清告訴人與乙○○對我的欠款究竟有無關係，
    並沒有限制告訴人之行動自由， 5千元是我向乙○○借的云
    云。
二、經查：
    就被告三人本次前往告訴人家之目的，被告三人分別供述如
    下：
  (一)被告乙○○於97年7月17日警詢時供述： 告訴人是我女朋友
    ，沒有金錢糾紛等語（偵查卷第24頁反面倒數第7行）；於9
    7年7月18日偵訊時供述，因為我欠別人錢，我去跟告訴人談
    可不可以還錢等語（偵查卷第75頁）； 於97年8月12日偵訊
    時供述：我要跟告訴人借錢，是我、丁○○、甲○○都講好
    要去找告訴人借錢等語（偵查卷第122頁）；於原審97年9月
    16日供述，我去告訴人家的目的是要告訴人把以前欠我的錢
    還我等語（原審卷(一)第21頁反面）； 於原審97年10月6日供
    述：我跟告訴人之前是有債權債務的糾紛等語（原審卷(一)第
    49頁）；於原審97年12月8日供述， 告訴人叫我去簽丁○○
    的棒球簽賭，去詐賭丁○○，我才欠丁○○的錢，之後我找
    不到告訴人，我才告訴丁○○這件事，當天去告訴人家要錢
    等語（原審卷(一)第151至152頁）； 於原審98年1月21日供述
    ：是我提議去告訴人家要錢，因為告訴人欠我20萬元等語（
    原審卷(二)第34頁反面）。 於本院98年5月19日審理時供述：
    因為丙○○欠我錢，所以我去她家拿錢，她說她還錢了是她
    在說謊等語（見本院98年5月19日審判程序筆錄）。 可知，
    被告乙○○對於為何要去告訴人家中要錢之目的，從原先供
    稱：告訴人沒有欠錢，復改稱自己要跟告訴人借錢，再改稱
    ：告訴人昔日有欠錢糾紛，旋又改稱：棒球詐賭找告訴人，
    對於告訴人是否確有積欠債務一事，言詞反覆，莫衷一是，
    則被告乙○○嗣後辯稱是要叫告訴人清償借款云云，是否屬
    實，容有疑義。
  (二)被告丁○○於97年7月18日警詢時供述： 乙○○欠我18萬元
    ，乙○○欠甲○○63萬元，而告訴人和乙○○還是男女朋友
    關係的時候，他們兩人為了要簽地下賭博職棒，所以經由我
    跟甲○○的人脈介紹，當時他們因為無力償還，所以我就跟
    甲○○代償他們積欠地下組頭的金錢，因乙○○避不見面，
    告訴人又不願意償還，經我電話得知告訴人住所後，我就主
    動聯繫乙○○、甲○○，之後，由乙○○主謀設局，一起進
    入告訴人住所等語。（偵查卷第12頁反面、原審卷(一)第82頁
    ）， 嗣於97年7月18日偵訊時供稱：因為乙○○與告訴人有
    金錢上糾紛，乙○○請我與甲○○共同過去理解是否真有此
    事（偵查卷第71頁）。 於97年8月12日偵訊時供述：因為當
    天乙○○說他跟告訴人有債務糾紛，乙○○說要去北投買瓦
    斯罐跟BB槍的子彈， 我、甲○○與乙○○就去北投1家模型
    店，乙○○進去買瓦斯罐、塑膠子彈，買回來後，於同日晚
    上7點，我打電話給告訴人說我要去找她，她說好， 因為我
    跟告訴人是比較熟的朋友等語（偵查卷第157頁）。於原審9
    7年10月6日供述：乙○○告訴我欠錢19萬元的原因，是因為
    告訴人造成的，後來我們就一起去告訴人家，那時我按電鈴
    ，乙○○要我先上去等語（原審卷(一)第49頁）。另於原審97
    年12月8日供述：乙○○說他來我這邊騙錢， 都是告訴人指
    使的，乙○○說要找告訴人面對債務，所以才會去告訴人家
    等語（原審卷(一)第159頁）。後於原審98年1月21日供述：那
    天去的時候是乙○○與告訴人面對我的債務等語（原審卷(二)
    第43頁）。 於本院98年5月19日審理時供述：當初我跟乙○○去是因為他說要還我錢，說丙○○可以代替他還我錢，所
    以我才一起去。我沒有直接跟丙○○要錢，我在那邊是要他
    們協調如何還我錢等語（見本院98年5月19 日審判程序筆錄
    ）。則丁○○對於前往告訴人家之目的，雖曾供稱係由乙○○主謀設局，而後稱係與甲○○共同前往瞭解告訴人與乙○○之債務糾紛，惟觀其於警詢、原審偵審時及本院審理中之
    供述，則可認其於案發之日前往告訴人家之原因均係因為處
    理告訴人、共同被告乙○○及其彼此間之債權債務關係，是
    被告丁○○辯稱：乙○○說欠我19萬元是因為告訴人所造成
    的，所以要去找告訴人處理，乙○○說告訴人可以代替他還
    我錢。我沒有直接跟告訴人要錢，我在那邊是要他們協調如
    何還我錢等語，應可採信。
  (三)被告甲○○於97年7月17日警詢時供述： 因為乙○○欠我與
    丁○○錢，乙○○提議我們一起去告訴人住所，告訴人會代
    替乙○○還錢，因為乙○○說他與告訴人有金錢糾紛（告訴
    人欠他錢）等語（偵查卷第15頁）； 嗣於97年7月18日偵訊
    時供述：乙○○說他與告訴人有金錢糾紛，找到告訴人可幫
    助他還錢，我去是看乙○○與告訴人是否有金錢糾紛，看告
    訴人可否幫乙○○償還，告訴人答應開票償還丁○○的部分
    等語（偵查卷第73頁）； 於97年8月12日偵訊時供述：因為
    乙○○說跟告訴人有金錢糾紛，所以我們夥同乙○○一同去
    了解是否真有此事，若有的話，告訴人就會還錢給乙○○，
    乙○○就有錢可以還我們等語（偵查卷第150頁）； 於原審
    97年10月6日供述： 乙○○欠我的錢是詐賭的錢，他說他身
    上沒錢，他會慢慢償還，之後直至本件案發日（16日）下午
    ，丁○○說他跟乙○○在一起，要我出去討論如何還債，在
    過程中有聽到告訴人有欠他錢，乙○○與我、丁○○就一起
    前往告訴人住所，找告訴人對質上開詐賭之事，我就看著他
    們丁○○、乙○○、告訴人三人對質，結論告訴人是承認有
    設詐賭的局，願意承擔19萬元，我被詐賭的事與告訴人沒有
    關係等語（原審卷(一)第50頁及反面）， 於原審97年12月8日
    供述：乙○○說明詐賭、詐騙的事情後，我才跟他們去告訴
    人家的，我是為了要釐清告訴人到底知不知道乙○○詐騙我
    的事情，所以我才留下來等語（原審卷(一)第159頁、第164頁
    ）；於本院98年5月15日審理時供述： 當初我跟乙○○去是
    因為他說要還我錢，說丙○○可以代替他還我錢，所以我才
    一起去，我當時有聽到丙○○與乙○○有說要由告訴人償還
    這筆錢等語（見本院98年5月19日審判程序筆錄）。 顯見被
    告甲○○一再表示因為乙○○有對伊欠款，且因乙○○說其
    與告訴人有金錢糾紛，找到告訴人可幫助他還錢，因此才與
    乙○○一同前往告訴人家中，是被告甲○○辯稱：乙○○詐
    賭欠我63萬元，因為乙○○說告訴人欠他錢，所以一起去告
    訴人家對質，我當時有聽到告訴人與乙○○有說要由告訴人
    償還這筆錢。我留在告訴人家是要釐清告訴人與乙○○對我
    的欠款究竟有無關係等語，亦可採信。
三、本案事發經過，業經證人即告訴人丙○○於原審具結證稱：
    「與乙○○曾經是男女朋友，在交往期間陸陸續續因房租、
    卡費及當鋪等共欠乙○○20萬元。 乙○○在2006年6月間入
    監執行前我欠他10萬元已經還了，執行後欠乙○○10萬元我
    也開5張2萬元支票還清了。97年7月16日下午3、4時， 丁○○一直打電話來問我到家沒，說他與老婆吵架心情不好要到
    我家找我，沒有說其他人要一起來，等到他上來我家約五分
    鐘，他就說他東西忘記拿了，因我家有電梯需要持磁卡，他
    就自己拿磁卡下去，後來他上來後就有跟著乙○○及甲○○
    。打開門我就看到乙○○手上拿一把槍，當時我有嚇到害怕
    ，不管是否是真槍或假槍，我看到乙○○就很害怕，我根本
    不想跟曹有任何來往，而我當時以為那是一把真槍。乙○○
    拿槍在手上進來我家，叫我不要動，他說找我很久了，我都
    沒有說話保持冷靜，然後曹就說他與丁○○的債務要我幫丁○○還，我剛開始聽到時我不想配合，我就看他曹好像要生
    氣，曹就把我拉到我的房間，這時丁○○及甲○○都在客廳
    。丁○○很兇逼我，要我把乙○○欠丁○○的賭債馬上替乙○○還給丁○○，並且要我馬上去領錢。我說我金融卡現金
    沒那麼多我要開支票給丁○○，但丁○○他不願意收只要現
    金。那時我不願意還這個錢，乙○○就很生氣，叫丁○○去
    拿膠帶要把我綁起來，我看情況這樣子不好，就放軟自己說
    要領錢給丁○○。出發之前乙○○就到我家廚房拿水果刀，
    押著我去領錢。他就用類似報紙的東西包著水果刀，放在腰
    際裡面，至於報紙是丁○○拿報紙到廚房給乙○○包起來的
    。他拿刀可能是怕我在領錢的時候跑走，他要保護他自己。
    我跟乙○○出門，另外兩個人就待在我家。走到我家約五百
    公尺有一間便利商店內提款機領錢，我操作提款機時，乙○○站在我身後，我一次領二萬元，分三次領，總共領了六萬
    元，全部交給乙○○。回去之後，丁○○、乙○○開我的車
    先離開，我沒有同意把車借給他們，乙○○就發脾氣、耍流
    氓，意思是我不借不行，我鑰匙放在那邊他就自己拿。在這
    段時間，甲○○都在我家，我的行動均受到限制，事情發生
    後，我朋友打電話來，乙○○不讓我接電話，我跟曹說請他
    放心我會好好跟我朋友說，然後他才讓我接電話。我不要讓
    我的朋友擔心，我必須要冷靜我才能脫身。乙○○、丁○○
    去停車場取我車開走後，因為我的車、我的家都在他們手裡
    ，如果我這樣去報警的話，不但不會抓到他們，反而我的損
    失會更嚴重，所以並沒有趁機去報警。直到隔天我認為乙○○已經卸下心防，我才藉機出門報警。」等語綦詳（見原審
    卷(二)第35頁反面至42頁反面），其中，就被告乙○○聯絡被
    告甲○○、丁○○共同前往告訴人家，先推由被告丁○○騙
    取告訴人開門，取得門禁卡（電梯磁卡）後，再由被告丁○○下樓夥同被告乙○○、甲○○一同上樓找告訴人，而乙○○即手持不具殺傷力之空氣槍（BB槍，詳後述）對準告訴人
    ，並要求告訴人不要動，並由乙○○帶告訴人去領款以清償
    乙○○對丁○○之債務等事實，核與證人即被告丁○○於97
    年7月18 日偵訊時具結證述情節大致相符（見偵查卷第71頁
    、第73頁）， 被告乙○○於原審97年9月16日訊問時亦供述
    ：我有帶2支空氣槍及1捲膠帶，並由丁○○先去告訴人家中
    騙他說什麼東西都沒帶，要去車上拿東西，騙到告訴人家的
    磁卡，丁○○就下來找我們，我跟甲○○在車上等，之後，
    我們3 人一起上去告訴人家，我有帶空氣槍，是要嚇告訴人
    用的等語之情節亦大致符合（見原審卷(一)第21頁反面至22頁
    ），顯然被告乙○○係基於意圖為自己不法所有，籌劃強押
    丙○○取財，被告乙○○以丙○○欠款為由，邀約被告丁○○、甲○○2人並告以若得取回丙○○之欠款， 將清償其所
    積欠被告丁○○、甲○○2人之債務，被告丁○○與甲○○2
    人即共同基於妨害自由之犯意聯絡，參與押人取債，於97年
    7月16日晚上8時許， 由被告丁○○駕駛車牌號碼7221-DN號
    自用小客車搭載被告甲○○、乙○○2人， 前往臺北市萬華
    區○○○道204號5樓之6丙○○住處附近， 被告乙○○並另
    自行攜帶不具殺傷力之空氣槍2把、塑膠子彈169顆、氮氣瓶
    18瓶及膠帶1捲， 先推由被告丁○○單獨按鈴先取信丙○○
    並進入其住處，再藉故表示有物品留置車內需返回車輛取物
    ，自行取走丙○○住處之門禁卡後，旋即帶同樓下被告甲○○、乙○○2人一同開門進入丙○○住處， 被告乙○○即手
    持不具殺傷力之空氣槍1把及膠帶1捲，喝令丙○○「不要動
    」、「已經找你很久了」等語，以此脅迫之手段致使丙○○
    不能抗拒， 再由被告丁○○、乙○○2人要求丙○○提出現
    金清償被告乙○○積欠被告丁○○、甲○○之債務，經丙○○表示其住處並無現金， 僅金融帳戶內上有6萬餘元等語，
    之後，被告乙○○則在未知會被告丁○○、甲○○之情形下
    ，自行從丙○○住處廚房取出客觀上具有危險性之兇器水果
    刀1把， 要求丙○○一同至提款機提領現金，經被告丁○○
    與甲○○制止無效後，為免刀峰尖銳被刺傷，而取報紙包住
    該水果刀刀鋒交由被告乙○○攜帶放在腰際，被告丁○○、
    甲○○2人則留守丙○○住處， 以此方式共同對丙○○施脅
    迫致使不能抗拒，續於同日晚間9時許， 被告乙○○持刀挾
    丙○○前往臺北市○○區○○路口2段140巷52號統一超商內
    ，由丙○○自自動提款機內將設於華南商業銀行中山分行帳
    號000000000000號帳戶內提領6萬元交付被告乙○○後， 立
    即一同返回住處，與被告丁○○、甲○○會合之事實無訛。
    此外，並在告訴人家中當場查扣膠帶1捲， 及在被告丁○○
    駕駛之7221-DN號自用小客車中查扣被告乙○○所有空氣槍2
    把、塑膠子彈169顆、氮氣瓶18瓶， 有扣押物品目錄表二紙
    在卷為憑（見偵查卷第31頁及第37頁），是被告乙○○基於
    意圖為自己不法所有之犯意、 被告丁○○與甲○○2人共同
    基於妨害自由之犯意聯絡，而為上開犯行，應堪認定。
四、另就乙○○攜帶告訴人所有之廚房裡水果刀1 把，插在褲頭
    邊，並與告訴人一同下樓去提款機領錢之事實，經原審於97
    年10月20 日準備程序時勘驗被告丁○○於97年7月18日警詢
    筆錄錄音帶內容中供述：我想說那尖尖，危險有沒有，才說
    不能這樣拿，我說你最好是用報紙包起來，不然到時候如果
    告訴人怎樣等語屬實（原審卷(一)第83頁反面），亦核與被告
    丁○○、甲○○分別於警詢中之供述及偵查中向檢察官所為
    之具結證述：乙○○要出門前問有無水果刀，丁○○與甲○○都有制止，認為沒必要這麼做，但乙○○堅持要帶，丁○○就拿報紙把刀峰包起來交給乙○○放在腰際等語（偵查卷
    第12頁反面、第16頁、第72頁、第74頁、第151頁及第158頁
    ）之情節相符， 亦據告訴人於原審98年1月21日審理時具結
    證述明確，已如前述，並有水果刀1把扣案可徵。 可知，被
    告乙○○確有持兇器而使告訴人無從抗拒，進而一同前往提
    款機領款之情形。至於被告丁○○與甲○○二人雖然就該水
    果刀是乙○○自己去廚房拿出來，還是乙○○叫丙○○去拿
    水果刀之細節，因記憶差異而有不同，亦不影響乙○○確有
    持刀挾持告訴人領款之事實。被告三人事後於原審審理中辯
    稱乙○○並未持刀云云，顯屬事後卸責及迴護之詞，不足採
    信。另因被告乙○○持刀之事，非在被告三人之犯意聯絡範
    圍內，而屬被告乙○○另行起意為之，此部分被告乙○○有
    攜帶兇器強盜犯行之事證明確，應堪認定。
五、就被告乙○○挾告訴人至提款機提領6 萬元之部分，並有台
    北市政府警察局大安分局97年8月26日北市警安分刑字第097
    32633800號函檢附之提款影像光碟畫面之翻拍照片2 張，以
    及告訴人設於華南商業銀行帳戶之存款往來明細表附卷為證
    （偵查卷第205至208頁）。領款後被告丁○○、甲○○向被
    告乙○○各借款5000元， 事後被告乙○○又返還告訴人1萬
    元等事實， 業據被告3人於原審、本院審判時之供述互核相
    符。被告乙○○雖辯稱：因為告訴人積欠債務，而要告訴人
    代為返還積欠丁○○之債務云云，然被告乙○○並不否認告
    訴人也已返還現金10萬元及開立5張2萬元支票均已兌現等情
    ，卻始終無法明確表示告訴人在本案發生時究竟尚欠實際數
    目為何，亦未能提出證據以實其說。再者，其於原審審理中
    並具結證稱告訴人去提款機領錢根本不是要還丁○○的錢等
    語（見原審卷(一)第154頁）。 若被告乙○○果真係因與另二
    位被告間有債務未清償，而要求欠款之告訴人領款代為清償
    ，則何以告訴人提款後交予被告乙○○，但被告乙○○未直
    接還款予被告丁○○及甲○○？此外，證人即告訴人亦證稱
    ，因為有賣掉士林的房子有賺到錢，乙○○他們兄弟堂口等
    人想要分一杯羹等語（見原審卷(二)第37頁反面），顯然被告
    乙○○覬覦告訴人手中握有現金，而為本件強盜犯行，被告
    乙○○事後辯稱是要告訴人清償債務，而無不法所有之意圖
    云云，自與事實不符。另因無其他事證足證被告丁○○、甲○○知被告乙○○與告訴人實無債務糾紛，而係為不法所有
    強押取款之事證，依罪疑惟輕法則，自不得逕論以加重強盜
    犯行，惟渠二人就強行押人之以非法方法剝奪人之行動自由
    犯行，則與被告乙○○有犯意聯絡及行為分擔，自應共負以
    非法方法剝奪人之行動自由之罪責。至於被告乙○○聲請調
    閱郵局帳戶一節，經本院審酌認為告訴人縱然另有匯款至被
    告帳戶，亦無法證明匯款之原因，且並不影響本院就本案被
    告乙○○主觀犯意之認定，該項聲請已無必要。又被告乙○○之選任辯護人聲請勘驗臺北市○○區○○路2段140巷52號
    「統一超商」內自動櫃員機之提款監視器光碟，欲證明被告
    乙○○並未持水果刀押著被害人丙○○前往ATM領款， 因此
    部分事證已明，核無必要。
六、復酌，被告3人自97年7月16日20時進入告訴人家起，至翌（
    17）日凌晨5 時許，被告丁○○、甲○○先離開，僅留下被
    告乙○○在告訴人家中止，此段期間內對告訴人之取車使用
    行無義務之事，及行動自由被剝奪之事實等，業據告訴人指
    訴明確。另被告甲○○雖否認留在告訴人家中有限制告訴人
    之行動自由，被告丁○○選任辯護人亦以告訴人在上開被告
    犯罪時間內仍可自由撥接行動電話等情，並舉卷內告訴人行
    動電話通聯記錄為反證，然單就通聯記錄而言，無法證明該
    段時間內均為告訴人自由撥打使用，而排除被告三人擅自使
    用告訴人行動電話之可能性，再者，因告訴人身體及心理上
    均受到強制，自然無法在正常情形下而為自由陳述。此外，
    縱然告訴人在被告乙○○、丁○○去停車場取車開走後，告
    訴人獨自留在停車場時，因害怕留守在家中之被告甲○○，
    而不敢任意離去或尋求協助，顯見告訴人之行動自由確實受
    到妨害。
七、綜上所述，本件被告三人上揭罪證明確，犯行洵堪認定，自
    應依法論罪科刑。
參、論罪科刑之理由：
一、按刑法第302條第1項及第304條第1項之罪，其所保護之法益
    均為被害人之自由，而刑法第302條之妨害自由罪， 係妨害
    他人自由之概括的規定，故行為人具有一定目的，以非法方
    法剝奪人之行動自由者，除法律別有處罰較重之規定（例如
    略誘及擄人勒贖等罪），應適用各該規定處斷外，如以使人
    行無義務之事，或妨害人行使權利為目的，而其強暴脅迫復
    已達於剝奪人行動自由之程度，即祇成立本罪，不應再依同
    法第304條論處 （參照最高法院93年度臺上字第3309號判決
    意旨）。核被告乙○○所為，係犯刑法第330條第1項之攜帶
    兇器於夜間侵入住宅強盜之加重強盜罪、第302條第1項之以
    非法方法剝奪人之行動自由罪及第304條第1項之強制罪。被
    告丁○○所為，係犯刑法第302條第1項之以非法方法剝奪人
    之行動自由罪及第304條第1項之強制罪。被告甲○○所為，
    係犯刑法第302條第1項之以非法方法剝奪人之行動自由罪。
    被告三人就以非法方法剝奪人之行動自由罪間，有犯意之聯
    絡及行為之分擔，為共同正犯。被告乙○○、丁○○就強迫
    告訴人借車之強制罪間，有犯意之聯絡及行為之分擔，為共
    同正犯。被告乙○○因一行為而犯加重強盜罪、以非法方法
    剝奪人之行動自由罪及強制罪，為一行為而觸犯數罪名，為
    想像競合犯，應依刑法第55條之規定，從一重之加重強盜罪
    處斷。被告丁○○因一行為而犯以非法方法剝奪人之行動自
    由罪及強制罪，為一行為而觸犯數罪名，依刑法第55條之規
    定，從一重之以非法方法剝奪人之行動自由罪。就強制罪部
    分，起訴書之犯罪事實欄已有論及，僅漏列起訴法條，並經
    本院於審理中諭知被告三人就強制罪及妨害自由罪部分一併
    辯論，並不妨害被告三人之攻擊防禦權利。公訴意旨雖未就
    以非法方法剝奪人之行動自由罪部分起訴，然檢察官就犯罪
    事實一部起訴者，其效力及於全部，本件被告乙○○涉犯之
    以非法方法剝奪人之行動自由部分之犯罪事實，與前揭論罪
    科刑之加重強盜罪部分，有想像競合犯之關係，已如前述，
    本院自應就屬於裁判上一罪之妨害自由罪部分一併加以裁判
    。另被告丁○○、甲○○2人， 主觀上並無為自己不法所有
    之意圖，已如前述， 公訴人認被告丁○○、甲○○2人此部
    分所為係構成刑法第330條第1項之攜帶兇器、結夥三人之加
    重強盜罪，尚有未洽，惟其基本事實同一，自應予審理，並
    變更此部分之起訴法條為刑法第302條第1項之非法剝奪人之
    行動自由罪。
二、查被告乙○○前於94年間因妨害自由、傷害、過失傷害案件
    ， 分別經本院於民國94年7月19日以94年度上訴字第1081號
    判決處有期徒刑9月、臺灣士林地方法院於94年7月18日以94
    年度湖交簡字第46號判決處有期徒刑2月、 臺灣士林地方法
    院於94年10月31日以94年度簡上字第40 號判決處有期徒刑3
    月確定， 嗣經台灣士林地方法院以95年度聲字第121號裁定
    合併應執行有期徒刑1年1月， 於96年5月23日縮刑期滿執行
    完畢。被告丁○○前因施用毒品案件，經台灣桃園地方法院
    於97年3月31日以97年度桃簡字第279號簡易判決處有期徒刑
    3月確定，甫於97年7月8日易科罰金執行完畢等情， 有本院
    被告前案紀錄表附卷可稽，被告乙○○、丁○○前受有期徒
    刑之執行完畢後，五年以內故意再犯本件有期徒刑以上之罪
    ，均為累犯，均應依刑法第47條之規定，加重其刑。
三、原審據以論罪科刑，固非無見，惟查：(一)被告丁○○、甲○○2人雖與共同被告乙○○同往強押被害人，然2人均稱係被
    告乙○○告以被害人丙○○有欠其款項為由， 邀約2人若得
    取回丙○○之欠款， 將清償其所積欠丁○○、甲○○2人之
    債務， 並無其他事證足證被告丁○○、甲○○2人知悉共同
    被告乙○○與告訴人間實無債務糾紛，係為意圖不法所有而
    強押取款，依罪疑惟輕法則，自不得逕論以加重強盜犯行，
    惟被告丁○○、 甲○○2人就強行押人之以非法方法剝奪人
    之行動自由犯行，則與共同被告乙○○有犯意聯絡及行為分
    擔，自應共負以非法方法剝奪人之行動自由罪責，已如前述
    ， 原判決率認被告丁○○、甲○○2人應與共同被告乙○○
    成立加重強盜罪嫌，自有未當。 被告丁○○、甲○○2人此
    部分上訴意旨否認有強盜犯行指摘原判決不當，則為有理由
    。(二)又被告乙○○於夜間侵入住宅強盜， 所犯係刑法第330
    條第1項之攜帶兇器於夜間侵入住宅強盜之加重強盜罪， 詳
    見前述，原審未論列此部分之加重強盜罪，亦有未合。檢察
    官此部分上訴指摘原審適用法條論罪科刑顯然違誤，為有理
    由。被告丁○○、甲○○2人上訴意旨否認犯罪， 被告乙○○仍執陳詞矢口否認犯罪，檢察官上訴意旨另以：(一)被告乙○○、丁○○、甲○○等既基於共同犯意聯絡，而推由乙○○攜帶上開兇器實行強盜，應均該當於攜帶兇器結夥三人強
    盜罪。原審就上開攜帶空氣槍之兇器部分，未論被告丁○○
    、甲○○犯有攜帶兇器強盜罪，有應適用法則而不適用之判
    決違背法令。(二)被告三人對於被告乙○○從告訴人住處取出
    水果刀，要求丙○○一同至提款機提領現金之行為，有犯意
    聯絡與行為分擔，且均在其共同強盜之計畫範圍內，應均屬
    攜帶兇器結夥三人強盜罪之共同正犯。而原審既然認定被告
    三人「以此方式共同對丙○○施脅迫至使不能抗拒」之事實
    ，卻又未對被告丁○○、甲○○論以攜帶兇器強盜罪，即有
    認定事實與判決理由矛盾之違法。(三)被告乙○○、丁○○先
    後曾與告訴人為男女朋友之關係，被告二人竟利用告訴人對
    其等之信任關係，用欺騙之方式於夜間侵入告訴人住處，持
    空氣槍、水果刀等兇器實施強盜，其侵害告訴人身體、自由
    、財產法益甚鉅，更對告訴人之精神造成莫大損害。而被告
    等人犯罪後亦不能坦白認罪，顯見犯罪後態度惡劣；且被告
    乙○○、丁○○均為累犯，堪認素行不佳。原審對被告三人
    諭知之刑度均屬過輕，不足達到矯正犯罪與社會預防之目的
    ，請撤銷原判，從重另為適當合法之論罪量刑云云，分別指
    摘原判決不當。 惟被告丁○○、甲○○2人並不成立加重強
    盜罪犯行，已如前所述，檢察官此部分上訴難認為有理由；
    又量刑輕重係屬事實審法院得依職權自由裁量之事項，本案
    原審已斟酌刑法第57條各款所列情狀而未逾越法定刑度，自
    不得遽指為違法。是檢察官與被告3人此部分上訴均為無理
    由。惟原判決既有上揭可議之處，自應由本院予以撤銷改判
    。爰審酌被告三人犯罪動機、目的、手段、生活狀況、品行
    、智識程度、被告乙○○前科累累，本件持刀犯罪對告訴人
    心裡造成之恐懼、所生之危險，所幸強盜金額僅6萬元， 且
    有返還告訴人1萬元， 然被告乙○○犯後未能坦承犯罪，一
    再飾詞卸責之態度等一切情狀，依各人犯行情節輕重不同，
    分別量處如主文所示之刑，以示懲儆。
四、扣案之空氣槍2把、膠帶1卷、塑膠子彈169顆、 氮氣瓶18瓶
    ，均為被告乙○○所有供上揭犯罪行為所用或犯罪預備之物
    ，業據被告乙○○供承在卷，應依刑法第38條第1項第2款之
    規定沒收之。另扣案之水果刀1把， 則為告訴人所有，無從
    宣告沒收。
五、至於扣案之空氣槍2把， 經送內政部警政署刑事警察局以性
    能檢驗法鑑定、動能試射法鑑定，鑑定結果認：係氣體動力
    式槍枝，以小型高壓氣體鋼瓶為發射動力，經以金屬彈丸測
    試3次，其彈丸最大發射速度為58、44公尺/平方公分，計算
    其動能為13、7.5焦耳，換算單位面積動能為5.4、3.1焦耳/
    平方公分，均未達足以穿透人體皮肉層之彈丸單位面積動能
    20焦耳/平方公分（司法院秘書長81年6月日祕台廳(二)字第06
    985號函：「殺傷力」為在最具威力之距離， 以彈丸可穿入
    人體皮肉層之動能為基準），此有內政部警政署刑事警察局
    97年8月1日刑鑑字第0970108814號槍彈鑑定書在卷可稽（見
    偵查卷第142至146頁），扣案槍枝均未具殺傷力、破壞性而
    無危險性，自非槍砲彈藥刀械管制條例查禁之槍枝，被告乙○○自無違反槍砲彈藥刀械管制條例之規定，附此敘明。
據上論斷，應依刑事訴訟法第369條第1項前段、第364條、第299
條第1項前段，刑法第330條第1項、第28條、第302條第1項、第3
04條第1項、第55條、第47條第1項、第38條第1項第2款，刑法施
行法第1條之1，判決如主文。
本案經檢察官郭啟東到庭執行職務。
中    華    民    國    98    年    5     月    26    日
                  刑事第八庭審判長法  官  鄭文肅
                                  法  官  劉嶽承
                                  法  官  蔡光治
以上正本證明與原本無異。
如不服本判決，應於收受送達後10日內向本院提出上訴書狀，其
未敘述上訴之理由者並得於提起上訴後10日內向本院補提理由書
（均須按他造當事人之人數附繕本）「切勿逕送上級法院」。
                                  書記官  蔡宜蓁
中    華    民    國    98    年    5     月    26    日
附錄：本案論罪科刑法條全文
中華民國刑法第302條
私行拘禁或以其他非法方法，剝奪人之行動自由者，處5年以下
有期徒刑、拘役或3百元以下罰金。
因而致人於死者，處無期徒刑或7年以上有期徒刑，致重傷者，
處3年以上10年以下有期徒刑。
第1項之未遂犯罰之。
中華民國刑法第304條
以強暴、脅迫使人行無義務之事或妨害人行使權利者，處3年以
下有期徒刑、拘役或3百元以下罰金。
前項之未遂犯罰之。
中華民國刑法第321條
犯竊盜罪而有左列情形之一者，處6月以上、5年以下有期徒刑：
一、於夜間侵入住宅或有人居住之建築物、船艦或隱匿其內而犯
    之者。
二、毀越門扇、牆垣或其他安全設備而犯之者。
三、攜帶兇器而犯之者。
四、結夥三人以上而犯之者。
五、乘火災、水災或其他災害之際而犯之者。
六、在車站或埠頭而犯之者。
前項之未遂犯罰之。
中華民國刑法第330條
犯強盜罪而有第321條第1項各款情形之一者，處7年以上有期徒
刑。
前項之未遂犯罰之。


司法院資訊處製作；財團法人民間司法改革基金會備份。
